【裁判字號】    92,沙簡上,374
【裁判日期】    921020
【裁判案由】    傷害
【裁判全文】
臺灣臺中地方法院刑事判決                      九十二年度沙簡上字第三七四號
    上  訴  人
    即  被  告  乙○○
                戊○○
右上訴人等因家庭暴力之傷害案件，不服本院沙鹿簡易庭九十二年度沙簡字第三七四
號中華民國九十二年七月二十八日第一審簡易判決（聲請案號：臺灣臺中地方法院檢
察署九十二年度調偵字第一八三號），提起上訴，本院管轄之第二審合議庭判決如左
：
    主  文
上訴駁回。
乙○○、戊○○均緩刑貳年。
    事  實
一、丁○○與戊○○係叔姪，為三親等之旁系血親關係，丁○○之妻己○○○與戊○○則為嬸姪之三親等旁系姻親關係，戊○○之子乙○○與丁○○則為四親等之旁
    系血親關係，以上丁○○、己○○○、戊○○與乙○○等人均具有家庭暴力防治
    法第三條第四款所定之家庭成員關係。於民國九十一年十月二十五日八時許（下
    簡稱第一次傷害），丁○○（於九十二年三月十三日死亡，另經檢察官為不起訴
    處分）與戊○○在臺中縣大肚鄉○○村○○路○段八八九巷一九號前，因戊○○
    向丁○○索討欠款未果及農地堆肥問題等細故與丁○○發生口角，己○○○亦在
    現場，戊○○竟基於普通傷害之犯意，丁○○與己○○○（未據起訴）並基於普
    通傷害之共同犯意聯絡，丁○○手持竹製舀水農具一支，己○○○並持細木棒一
    支，彼此互毆，適經丙○○出面相勸而均罷手離去，戊○○並因而受有右前臂挫
    傷之傷害，己○○○受有左側下緣肋骨挫傷之傷害。嗣於同日十八時許（下簡稱
    第二次傷害），戊○○與丁○○於同上址復因如上之細故發生口角爭吵，戊○○
    承上普通傷害之概括犯意，並與其子乙○○基於共同犯意聯絡，與丁○○發生拉
    扯、互毆，三人並因推擠倒地，致丁○○受有右手指撕裂傷、右手背撕裂傷等普
    通傷害。
二、案經己○○○、丁○○訴由臺中縣警察局烏日分局報請臺灣臺中地方法院檢察署
    檢察官偵查後聲請簡易判決處刑。
    理  由
一、訊據上訴人即被告戊○○（下簡稱被告戊○○）、上訴人即被告乙○○（下簡稱
    被告乙○○）對於在右開時地與被告兼告訴人丁○○（下簡稱告訴人丁○○）互
    相發生口角爭執等情不諱，惟均矢口否認有何傷害犯行，被告戊○○辯稱：是告
    訴人丁○○拿農具先毆打伊，告訴人己○○○才加入聯手毆打伊，等到丙○○來
    拉開後，伊才去上班，原審認定犯罪事實不對云云，被告乙○○辯稱：案發當天
    下午是告訴人丁○○及己○○○毆打伊父親戊○○，伊才去勸架，並未毆打告訴
    人丁○○云云。惟查：
  (一)右開第一次傷害之事實，業據告訴人己○○○於九十一年十月二十五日十三時警
    詢時指述：案發當日（九十一年十月二十五日）七時五十五分許，伊姪兒戊○○
    因堆肥不見了，而誣賴伊先生丁○○所拿，丁○○與戊○○理論，雙方發生口角
    ，伊在家裡聽到爭吵就跑出來勸解，卻遭戊○○以右腳（穿拖鞋）踹伊左腰部等
    詞綦詳，復有光田綜合醫院出具診斷證明書一份、現場照片七幀及現場圖一份附
    卷可稽。並經證人丙○○於警詢時陳稱：「當時我在家裡，聽到外面爭吵的聲音
    ，我就跑出去看到叔公丁○○與二伯戊○○在爭論什麼東西不見了，並且兩人在
    爭搶一支農具，我怕雙方會受傷，就一邊勸阻一邊想把農具拿走，之後叔公又拿
    起一支扁擔，我就站在兩人之間，雙方仍繼續在爭吵，我就又將扁擔搶走，接著
    二伯就騎著機車走了，雙方於是離開」、「都沒有看到誰被誰毆傷或誰被誰踹傷
    ，都只是爭論與拉扯」等詞；於檢察官偵訊時證述：「我一早聽到己○○○、戊○○、丁○○在爭吵，只看見他們拉扯一支農具」、「我沒有看見誰打誰，他們
    只是在拉扯農具，我在中間勸架」等語；於本院審理時證稱：伊當時聽到外面有
    人爭吵，跑出去看，看到戊○○與丁○○二人拉扯，伊遂將其等分開，拉開後又
    換己○○○與戊○○在拉扯，之後伊也過去將其等拉開，當時丁○○有拿舀水的
    棍子（即偵卷第二十八頁照片所示舀水農具，下均同），己○○○有拿一個細木
    棍，只有看到他們分別在拉扯該舀水棍子及細木棍，但未看到他們三人拉扯時，
    有無拿棍子打人，當時丁○○與己○○○是站在一起的，己○○○拿棍子要打人
    的動作較明顯，丁○○要打人的動作較不明顯，當天上午戊○○離開現場後，伊
    有聽到己○○○說她肚子痛等情。被告戊○○於九十一年十一月十一日警詢時，
    並供稱案發當日八時許，是叔叔丁○○拿竹製水舀的農具毆打伊，伊以右手抵擋
    ，致右前臂受傷，當時嬸嬸己○○○也在場，伊非但沒有以腳踹己○○○，己○○○反而拿木棒欲攻擊伊，於檢察官偵訊及本院審理期間亦均迭次供稱是丁○○
    與己○○○共同毆打伊等情。以被告戊○○供述案發當時過程，告訴人丁○○係
    持竹製舀水農具作勢欲毆打伊，告訴人己○○○也拿木棍毆打伊，在告訴人丁○○、己○○○分別拿農具、木棍作勢欲毆打之情況下，被告戊○○豈有不予反擊
    之理；況且告訴人己○○○係於案發當日十一時五十七分前往光田綜合醫院就醫
    ，並診斷受有左側下緣肋骨挫傷之傷害，有前開診斷證明書及光田綜合醫院函文
    一份在卷可參，核與其指訴遭被告戊○○以腳踹左腰部一語相符；而依另名目擊
    證人甲○○於偵訊及本院審理時所陳（詳下(二)述），告訴人己○○○於第二次傷
    害行為發生時，僅有在場觀看，並未加入毆打行列，足見告訴人己○○○之前揭
    傷勢應係本案第一次傷害行為時，由被告戊○○與告訴人丁○○、己○○○一方
    互毆所造成。而依被告戊○○堅稱未毆打告訴人己○○○，告訴人己○○○則堅
    指是被告戊○○出手毆打，以及目擊證人丙○○具結證稱僅看見三人拉扯等情，
    已無從辨認何人先行出手毆打，難認被告戊○○毆打告訴人己○○○致其受傷，
    有何阻卻違法之正當事由，既係互毆，即以傷害之犯意為本傷害行為，被告戊○○有為第一次傷害告訴人己○○○致受傷之行為，堪以認定。至告訴人己○○○
    並不否認案發第一次傷害行為時，伊有在現場；被告丁○○於九十一年十一月十
    三日警詢時亦供述案發當時伊拿水舀的農具要去菜園澆水，與被告戊○○發生口
    角，怕說農具被戊○○搶走而毆打伊，遂由丙○○在場勸阻並拿走農具等節；證
    人劉忠信亦明確證述確實看見丁○○、己○○○分持舀水農具及木棍作勢欲打戊○○，有看到他們三人在拉扯，且丁○○、己○○○站立於同一方等語；足見告
    訴人己○○○確實有加入本案爭執，而非僅處於遭毆局面，且其在場目睹其夫丁○○（十九年九月十六日出生）與戊○○發生爭執推擠，豈有任令不管，放任其
    七十二歲高齡之先生與被告戊○○理論，益徵告訴人己○○○確有與告訴人丁○○共同與被告戊○○互毆之犯意至明，且被告戊○○於檢察官偵訊時業已就此部
    分提出告訴，乃公訴人漏未起訴，惟不影響本院為前揭事實之認定。
  (二)右開第二次傷害之事實，業據告訴人丁○○於九十一年十月二十六日十二時警詢
    時指稱遭被告戊○○、乙○○二人毆打成傷等詞明確，復有診斷證明書一份存卷
    可按。並經證人甲○○於警詢時陳稱：案發當日（九十一年十月二十五日）十八
    時許，看到丁○○與戊○○在發生爭吵，至於是否互毆打架則未看到之語；於檢
    察官偵訊時則證稱：戊○○與丁○○在爭吵，之後乙○○加入，好像是為了戊○○欠（應係”借”）丁○○二十幾萬元的事情，後來一言不合，發生推擠拉扯，
    丁○○有倒地，戊○○、乙○○也有倒地，而己○○○在旁觀看，我沒有看見她
    被打等語；於本院審理時，則證稱：當時看到丁○○、戊○○及乙○○三人在大
    小聲吵架，但伊中間有離開現場回到屋內，他們有無打架並未看到，但伊在場時
    ，並未看到乙○○有將丁○○自機車上拉下或拿鐵條毆打丁○○等情。被告戊○○於警詢時供稱：當時與告訴人丁○○有口角沒有拉扯，不知丁○○何故受傷等
    詞；被告乙○○於警詢時供稱：當時伊在家中吃飯，聽到外面有爭吵聲，伊跑出
    去就看到丁○○與戊○○在吵架，吵到激烈時，丁○○以腳踢戊○○，沒踢到反
    而踢到伊，伊上前去勸架並將二人拉開，之後雙方當事人吵完後就各自離去等詞
    ，於檢察官偵訊及本院審理時復均為大致相同之陳述。觀被告戊○○、乙○○之
    上開供詞，其等與被告丁○○只有口角之爭，並未有身體上之接觸（除被告乙○○供稱遭告訴人丁○○踢到腳外）。惟告訴人丁○○確實受有右手指撕裂傷、右
    手背撕裂傷等傷害，已如前述。而以告訴人丁○○與另名告訴人己○○○於是日
    上午八時許即與被告丁○○有爭執進而互毆（第一次傷害），另名告訴人己○○○先於同日上午十一時五十七分許即前往醫院驗傷，並於同日十三時許前往警局
    報案，告訴人丁○○於本第二次傷害發生後，於當日二十時十一分許前往醫院驗
    傷，於翌日（九十一年十一月二十六日）十二時許前往警局提出告訴，有光田綜
    合醫院上開病歷資料及警詢筆錄附卷可明。果告訴人丁○○所受上開傷勢係於第
    一次傷害行為時造成，當與其妻告訴人己○○○於九十一年十一月二十五日上午
    前往醫院驗傷並提出告訴方符常情；而非於九十一年十一月十一日被告戊○○前
    往警局製作傷害告訴人己○○○筆錄後，同日對告訴人丁○○提出傷害告訴，告
    訴人丁○○於九十一年十一月十三日之警詢，仍僅供稱第一次傷害乃因伊持舀水
    農具要去澆水，適遇被告戊○○而起口角爭執，怕說農具被戊○○搶走而毆打伊
    ，遂由丙○○在場勸阻並拿走農具等節，亦未曾提及第一次傷害行為發生時，伊
    受有傷勢。反於第二次傷害行為發生後，被告丁○○於翌日前往警局提出告訴後
    ，始道出第二次傷害行為之過程，而未提及第一次傷害行為之發生，足見告訴人
    丁○○前開傷勢當係第二次傷害行為所造成。而第二次案發時復僅被告戊○○與
    乙○○在場，證人甲○○身為被告戊○○之親弟、為被告乙○○之親叔，論輩份
    亦較與告訴人丁○○、己○○○為親近，自無庸設詞故為不利於被告戊○○、乙○○之說詞，是其證述看見丁○○、戊○○、乙○○三人推擠倒地乙情，堪予採
    信。足見告訴人丁○○上開傷勢當與被告戊○○、乙○○互毆所致。被告戊○○
    、乙○○二人前開辯解要無可採。而依目擊證人甲○○陳述無法證明何人先出手
    毆打，其等均難主張有何阻卻傷害故意之正當事由，被告戊○○、乙○○有共同
    以傷害之犯意與告訴人丁○○互毆之犯行，亦堪認定。
  (三)本件事證業臻明確，被告戊○○、乙○○二人有傷害犯行均堪認定。
二、查告訴人丁○○與被告戊○○係叔姪，為三親等之旁系血親關係，告訴人己○○○與戊○○係嬸姪，則為三親等旁系姻親關係，乙○○與丁○○則為四親等之旁
    系血親關係，以上被告、告訴人等人互均具有家庭暴力防治法第三條第四款所定
    之家庭成員關係。被告戊○○對告訴人己○○○為第一次傷害行為，及被告二人
    對告訴人丁○○為第二次傷害行為，核均犯家庭暴力防治法第二條第二項、刑法
    第二百七十七條第一項家庭暴力之傷害罪。公訴人雖漏未敘述此部分法條，然於
    起訴事實業已載明，原審雖漏未審酌，然無礙於本案事實之認定，本院自得併予
    審理；又原審雖引用檢察官聲請簡易判決處刑書之犯罪事實欄記載「乙○○之左
    右腳及膝蓋亦均有受傷（此部分未據告訴）」一節，然此部分僅有被告乙○○之
    供述，並無診斷證明書可資佐證，難認此部分事實之記載有所憑據，應予刪除如
    右開事實欄所述；又告訴人己○○○係與告訴人丁○○就第一次傷害行為與被告
    戊○○互毆，原審漏列告訴人己○○○此部分共同傷害行為，以上均附此敘明。
    又被告二人彼此間有犯意聯絡與行為分擔，為共同正犯。被告戊○○先後二次傷
    害行為，時間緊接，手段相同，所犯構成要件復相同，顯係基於概括犯意反覆為
    之，為連續犯，依刑法第五十六條規定論以一罪，並依法加重其刑。原審適用刑
    法第五十六條、第二十八條、第二百七十七條第一項、第四十一條第一項前段，
    罰金罰鍰提高標準條例第一條前段、第二條，判處被告乙○○拘役二十日、被告
    戊○○拘役三十日，並均諭知如易科罰金，以三百元折算壹日之折算標準，其認
    事用法均無違誤，量刑亦屬妥適。被告二人上訴意旨否認犯罪，指摘原判決不當
    ，為無理由，應予駁回。末查，被告二人前均未曾受有期徒刑以上刑之宣告，有
    臺灣高等法院被告全國前案紀錄表一紙在卷可參，其等均係初犯，且與告訴人己○○○、丁○○均具有親戚關係，因細故致引發本件爭吵，復均未持任何工具行
    兇，惡性非大，被告戊○○本人亦受有傷勢，其等經此偵審教訓，當益知戒慎而
    無再犯之虞，本院認前其等之宣告刑，以均暫不執行為適當，爰併予宣告緩刑二
    年，以勵自新。
據上論斷，應依刑事訴訟法第四百五十五條之一第一項、第三項、第三百六十八條，
刑法第七十四條第一款，判決如主文。
中      華      民      國      九十二      年      十      月    二十  日
                                        審判長法  官  張靜琪
                                              法  官  王世華
                                              法  官  賴妙雲
右正本證明與原本無異。
如不服本判決，應於送達後十日內向本院提出上訴狀 （須附繕本） ，上訴於台灣高
法院台中分院。
                                              書記官
中      華      民      國      九十二      年      十      月    二十  日


司法院資訊處製作；財團法人民間司法改革基金會備份。
